【裁判字號】    90,訴,5261
【裁判日期】    901221
【裁判案由】    清償借款
【裁判全文】
臺灣臺北地方法院民事判決  九十年度訴字第五二六一號
    原      告  保證責任台北市第一信用合作社
    法定代理人  丙○○
    訴訟代理人  乙○○
    被      告  丁○○
                甲○○
右當事人間請求清償借款事件，本院判決如左：
    主      文
被告應連帶給付原告新台幣壹佰拾壹萬柒仟零陸拾元，及自民國九十年五月一日起
至清償日止，按年息百分之八點五五計算之利息，並自民國九十年六月二日起至清償
日止，逾期在六個月以內者，按上開利率百分之十，逾期在六個月以上者，按上開利
率百分之二十計付違約金。
訴訟費用由被告連帶負擔。
本判決於原告以新台幣肆拾伍萬元為被告供擔保後，得假執行。
    事      實
甲、原告方面：
壹、聲明：除假執行擔保金額外，如主文所示。
貳、陳述：
  一、被告丁○○以被告甲○○為連帶保證人，於民國（下同）八十七年三月十一日
      向原告借用新台幣（下同）二百五十萬元，借款期間自八十七年三月十一日至
      一百零七年三月十一日止，約定利息按週年利率百分之八點七五按月計付，並
      依原告基本放款利率加碼年率後之利率計付利息（現為百分之八點五五），自
      借用後，以每個月為一期，分二百四十期平均攤還，自八十七年四月起於每月
      十一日定額償還二萬二千零九十三元，如不依約償付本息，借款人即喪失期限
      之利益，應立即全部清償，除仍按約定利率加計遲延利息外，逾期清償在六個
      月以內者，按上開利率百分之十，逾期在六個月以上者，按上開利率百分之二
      十計付違約金，立有借據一紙為證。詎被告自八十七年八月十一日後，即未依
      約繳納本息，依上開約定，借款應視為全部到期。屢經催告，被告均置之不理
      ，本利迄未清償。經原告強制執行被告甲○○所有且位於臺北縣深坑鄉○○路
      二二號二樓及二樓之增建物後，受分配金額一百八十四萬六千二百九十一元，
      惟被告尚欠本金一百三十一萬七千零六十元，及自九十年五月一日起至清償日
      止，按週年利率百分之八點五五計算之利息，共自九十年六月二日起至清償日
      止，逾期在六個月以內者，按上開利率之百分之十，逾期在六個月以上者，按
      上開利率百分之二十計付之違約金，為此提起本件訴訟，請求被告連帶如數給
      付。
  二、依授信契約書第十二條之規定，被告同意以臺灣臺北地方法院為第一審管轄法
      院。
參、證據：提出(一)借據一紙、(二)約定書一紙、(三)授信約定書一紙、(四)臺灣臺北地方法
    院民事執行處強制執行金額計算書分配表一紙、(五)戶籍謄本二份為證。
乙、被告方面：
壹、聲明：駁回原告之訴。
貳、陳述：
  一、原告主張本息遲延違約金逾期在六個月以內部分，按未還本金餘額照約定利率
      百分之十加付，逾期超過六個月部分照上項標準加倍計付，約定過高。
  二、本件抵押借款，係因抵押品跌價，致使被告甲○○所有之上開不動產以一百九
      十一萬元拍賣之結果，不足清償被告所積欠原告二百五十萬元之債務，惟原告
      經受償後，本金應只剩六十多萬元，而非一百三十一萬七千零六十元，又按約
      定之違約金過高者，法院得減至相當之數額，民法第二百五十二條定有明文，
      請依法准予核減偏高之違約金，以求適法公平。
丙、本院依職權調本院八十八年度執字第二三八四九號執行卷全卷。
    理      由
一、本件原告主張之事實，已據其提出借據、約定書、授信約定書、臺灣臺北地方法
    院民事執行處強制執行金額計算書分配表及戶籍謄本等為證，核與所述相符，且
    被告對借款一事亦未爭執，自堪信原告主張借款予被告等事實為真實。至於被告
    雖辯稱兩造約定之利息、違約金過高云云。然查所謂利息、違約金過高均屬有利
    於被告之事實，參酌民事訴訟法第二百七十七條之規定，本應由被告負舉證之責
    ，最高法院七十年度臺上字第四六五五號著有判決可資參照。而揆諸雙方約定之
    違約金以強制債務之履行為目的，以確保債權之一種強制罰，與利息或遲延之性
    質，乃使用原本債權之收益，依原本數額及債權人不能使用原本之期間，按一定
    比率計算之金錢或其他代替物，是利息或遲延利息係基於原本所生之收益，於每
    經過一定期間，債權人即得按期具體請求債務人履行給付利息或遲延利息之債務
    ，與債務人履行債務與否無涉，而約定之利率超過週年百分之二十者，依民法第
    二百零五條之規定，債權人對於超過部分之利息，無請求權，且依同法第二百零
    六條之規定，債權人除前條限定之利息外，不得以折扣或其他方法，巧取利益。
    由以上之說明可知，違約金與遲延利息無論在性質及目的均迥不相同。查系兩造
    簽訂爭借據時，約定利息按週年利率百分之八點七五計算，嗣後依原告利率調整
    而調整，目前為百分之八點五五，並未逾法定最高利率之限制，被告辯稱利率過
    高等語，顯不足採。次查，約定之違約金是否過高，應依一般客觀之事實、社會
    經濟狀況、當事人實際所受之損害及債務人如能如期履行債務時，債權人可享受
    之一切利益為衡量標準，最高法院八十四年度臺上字第九七八號亦著有判決可資
    參照。依係爭借據第二項約定之週年利率，並未超過百分之二十，且逾期清償在
    六個月以內者，按上開利率百分之十，即百分之零點八五五計算，逾期在六個月
    以上者，超過部份按上開利率百分之二十，即百分之一點七一計付逾期違約金，
    此與通常金融業者之利率或違約科罰計算標準相較，並無偏高之處。被告自始至
    終不能舉證證明兩造約定之利息、違約金過高，而其前揭陳述，又為原告所堅詞
    否認，是被告空言主張，即屬無稽。況被告未履行清償後，原告即受有損害，本
    院審酌原告係銀行業者，如貸款者不依約還款，原告須支出人工成本催收，故本
    院認為兩造約定之違約金尚稱相當，被告請求酌減，亦非有據。
二、再被告辯稱本件抵押借款，係因抵押品跌價，致使被告甲○○所有之上開不動產
    以一百九十一萬元拍賣之結果，不足清償被告所積欠原告二百五十萬元之債務，
    惟原告經受償後，本金應只剩六十多萬元，而非一百三十一萬七千零六十元等語
    。經本院依職權調本院八十八年度執字第二三八四九號執行卷，被告甲○○所有
    台北縣深坑鄉○○路二二號二樓房地設定最高限額三萬元之抵押權予原告，原告
    向本院執行處聲請強制執行，經本院八十八年度執字第二三八四九號受理執行拍
    賣結果，以一百九十一萬元拍定。惟被告於八十七年八月十一日停止支付本息前
    之本金餘額為二百四十八萬零四百四十一元，然除本金外，尚積欠自八十七年八
    月十一日起之利息暨違約金，故再加計八十七年八月十一日計算至拍定日即九十
    年四月三十日止之利息暨違約金後，共計債權總額為三百一十六萬三千三百五十
    一元，惟原告僅受償一百八十四萬六千二百九十一元，此經本院調閱前開執行卷
    查證屬實。而按清償人所提出之給付，應先抵充費用，次充利息，次充原本，其
    依前二條之規定抵充債務者，亦同，民法第三百二十三條定有明文，是原告先抵
    充利息、違約金後，尚餘本金一百三十一萬七千零六十元未獲受償，並對被告提
    起本件訴訟，被告辯稱經清償後，本金應只剩六十多萬元等語，並未舉證證明之
    ，其辯稱僅餘本金六十餘萬元等語，即不足採。
三、綜上所述，被告丁○○積欠原告本金一百三十一萬七千零六十元，及自九十年五
    月一日起至清償日止，按週年利率百分之八點五五計算之利息，共自九十年六月
    二日起至清償日止，逾期在六個月以內者，按上開利率之百分之十，逾期在六個
    月以上者，按上開利率百分之二十計付之違約金，而被告甲○○為連帶保證人等
    情為可採信；被告所辯為無可取。從而，原告依消費借貸及連帶保證契約請求被
    告連帶給付借款一百三十一萬七千零六十元，及自民國九十年五月一日起至清償
    日止，按年息百分之八點五五計算之利息，並自民國九十年六月二日起至清償日
    止，在六個月以內者，按上開利率百分之十，逾期在六個月以上者，按上開利率
    百分之二十計付違約金為有理由，應予准許。
四、原告陳明願供擔保，請求宣告假執行，經核並無不合，爰酌定相當擔保之金額，
    一併以准許。
五、結論：本件原告之訴為有理由，依民事訴訟法第八十五條第二項、第三百九十條
    第二項，判決如主文。
中      華      民      國    九十      年     十二     月    二十一    日
                              民事第三庭法      官  吳青蓉
右為正本係照原本作成
如對本判決上訴，須於判決送達後廿日內向本院提出上訴狀
中      華      民      國    九十      年     十二     月    二十四    日
                                        法院書記官  吳芳玉


司法院資訊處製作；財團法人民間司法改革基金會備份。
